最高法院刑事判決　　　　　　　　　　　　　　　九十三年度台上字第四九九五號
　　上　 訴　 人　台灣高等法院高雄分院檢察署檢察官
　　上訴人即被告　寅○○
　　　　　　　　　癸○○
　　右 二人共 同
　　選 任辯護 人　王叡齡律師
　　　　　　　　　陳建誌律師
　　上訴人即被告　戊○○
　　　　　　　　　庚○○
　　　　　　　　　丁○○
　　　　　　　　　甲○○
　　　　　　　　　丑○○
　　　　　　　　　乙○○
　　右 二人共 同
　　選 任辯護 人　姜宜君律師
　　　　　　　　　邱佩芳律師
　　　　　　　　　賴玉山律師
　　上訴人即被告　辛○○
　　　　　　　　　　　　　送達代收人　余蕙珺住台北市○○○路○段二五號九樓
　　　　　　　　　壬○○
　　　　　　　　　己○○
　　　　　　　　　子○○
　　右　 一　 人
　　選 任辯護 人　蘇精哲律師
　　　　　　　　　許惠珠律師
　　　　　　　　　徐建光律師
　　上訴人即被告　丙○○
右上訴人等因被告等偽造文書案件，不服台灣高等法院高雄分院中華民國九十二年五
月二十八日第二審判決（九十二年度上訴字第三八八號，起訴案號：台灣澎湖地方法
院檢察署九十年度偵字第二三六號），提起上訴，本院判決如左：
    主  文
原判決關於寅○○、戊○○、庚○○、丁○○、甲○○、癸○○、丑○○、壬○○、
己○○、乙○○、辛○○、子○○、丙○○部分均撤銷，發回台灣高等法院高雄分院
。
    理  由
本件原判決認定上訴人即被告寅○○為澎湖縣馬公市第五屆市民代表會（下稱市代會
）主席（任期至民國八十七年七月三十一日止），上訴人即被告戊○○、庚○○、丁
○○、甲○○、癸○○、丑○○、壬○○、己○○、乙○○、辛○○十人均為同屆馬
公市市民代表（下稱代表），而上訴人即被告子○○為市代會秘書，其平日工作之項
目除承市代會主席之命，依法召集會議、承主席之命為代表會日常事務之處理、綜理
代表會一切事務、指揮監督所屬員工、處理日常公文書類、兼管人事考核員工外，並
需兼管財務及主計之工作。上訴人即被告丙○○則為市代會之組員，渠等十三人均係
依據法令從事公務之人員。另已判決確定被告蔡昭雄係位於澎湖縣馬公市○○路四十
五號「富翔旅行社」（已於八十九年七月間停業）負責人。緣澎湖縣馬公市公所（下
稱市公所）及市代會於八十六年度（八十五年七月一日起至八十六年六月三十日止）
之總預算內，並無編列市代會之「代表赴各地考察經建暨康樂活動」經費，經市代會
主席寅○○爭取，以墊付款方式撥付市代會支用。經費由市代會自行審議通過後，市
代會主席寅○○遂與代表戊○○、庚○○、丁○○、甲○○、癸○○、丑○○、壬○
○、己○○、乙○○、辛○○十人開會研商如何運用。詎渠等明知該筆經費係「代表
赴各地考察經建暨康樂活動」之用，非供代表個人赴大陸觀光旅遊之用，乃經多次共
同協商，全體代表取得共識，竟決議前往大陸地區旅遊。惟為規避當時法令「赴大陸
地區探親及訪問，應以個人身分申請，不得代表所屬機關，不得以所屬機關名義組團
前往，亦不得申請公費補助」等限制，復決議偽以前往「台灣本島及東南亞各地康樂
活動及觀摩」為名義辦理。待決定後，寅○○隨即指示內部作業，交由知情之代表會
秘書子○○及組員丙○○二人負責辦理該等行程之規劃事宜，經寅○○與子○○研商
後，找二人均熟識之「富翔旅行社」負責人蔡昭雄商議。經蔡昭雄同意負責辦理後，
二人即告知蔡昭雄應由其負責提供三家旅行社名單以供寅○○指定比價，並應設計二
份行程，一份係名義前往「台灣本島及東南亞各地康樂活動及觀摩」之行程，以供事
後報銷帳目並規避法令限制之用，另一份則係實際前往大陸旅遊之行程，以為參加團
員之準備。待蔡昭雄接受上開指定配合事項後，隨即聯絡與其有業務往來之金興旅行
社辦理。寅○○等十一人乃共同以虛偽之前往「台灣本島及東南亞各地康樂活動及觀
摩」為名義辦理。子○○、丙○○亦知情，基於犯意聯絡，冀圖以上開公務機關即市
公所編列之市代會「代表赴各地考察經建暨康樂活動」墊付款，充為私自赴大陸地區
觀光旅遊費用，先於同年六月十二日前，由蔡昭雄為前往大陸地區旅遊之寅○○等十
一名代表以及另四位非代表且自費參加之葉德馨等團員共十五人，收取辦理進出大陸
之相關證件與相片，並即代辦台灣居民來往大陸通行證及香港簽證，並將收齊之證件
寄交高雄之金興旅行社。金興旅行社為因應代表之需求，隨即規劃二套行程，一套是
「台灣本島及東南亞各地康樂活動及觀摩」之行程，另一套則規劃相同日期之「尊貴
假期｜杭州、黃山、三峽、成都十二日遊」後，再依先前寅○○、子○○、蔡昭雄已
協商完成之指示，由金興旅行社向同業「唐華旅行社有限公司」（下稱唐華旅行社）
及「金鶴旅行社股份有限公司」（下稱金鶴旅行社），借用該二家公司之公司印章與
負責人印章，連同金興旅行社等三家公司，以其事先與蔡昭雄、寅○○、丙○○、子
○○協商之比價價格分別填載於估價單上。其中金興旅行社報價每人費用六萬五千六
百元，唐華旅行社報價每人費用六萬六千四百元，金鶴旅行社報價每人費用六萬五千
九百元。金興旅行社之陳美慧再將該三份估價單郵寄予蔡昭雄，由蔡昭雄於八十六年
六月十八日，持往馬公市代表會秘書室參加比價（唐華旅行社、金鶴旅行社實際並未
派人參加），由寅○○主持比價，子○○列席，丙○○紀錄。詎寅○○、子○○、丙
○○竟共同基於公文書不實登載之犯意聯絡，明知當天比價購置之行程實際係前往大
陸地區，而非前往「沙巴、古晉、汶萊、母祿國家公園等地十二日遊」，且同日參與
比價者僅係由蔡昭雄代理金興旅行社出席，餘唐華旅行社、金鶴旅行社並未派人出席
比價，且先前渠等已協議由金興旅行社得標，唐華、金鶴二家旅行社僅係陪同比價，
以符合比價需有三家以上廠商參與之規定，竟於（第一次）比價紀錄表上，登載購置
：行程名稱為沙巴、古晉等地十二日遊，出席廠商金鶴旅行社投標金額七十二萬四千
九百元，唐華旅行社投標金額七十三萬零四百元，金興旅行社投標金額七十二萬一千
六百元等情，及於市代會「旅遊比價紀錄」登載：工程名稱：「台灣本島及東南亞觀
摩及康樂活動」等不實事項，並由寅○○於主持人欄簽名，子○○於列席欄內簽名，
丙○○於紀錄欄內簽名確認。同日另由丙○○以前開比價結果，簽請子○○核章後，
由寅○○批示：金興旅行社得標通知得標廠商照本會的條件實行（即前述之出遊
條件及每人使用之金額），而完成由金興旅行社以每人費用六萬五千六百元，總價七
十二萬一千六百元得標之虛偽比價，足生損害於市代會辦理「代表赴各地考察經建暨
康樂活動」購置行程之正確性以及市公所墊付款補辦預算歸墊之正確性。迨八十六年
七月六日返國後，蔡昭雄為領取該筆出遊經費之尾款，以金興旅行社名義，於八十六
年七月二十八日收到市代會「東南亞旅遊」之尾款三十二萬一千六百元收據即業務上
作成之文書一紙，作為領款及市代會核銷帳目之用。寅○○等十一人明知渠等係前往
大陸地區旅遊，並非辦理至東南亞「考察經建暨康樂活動」，與原先市代會審查市公
所提案「同意墊付」之款項用途不符，乃渠等為核銷該筆經費，竟利用渠等職務上係
代表之機會，均援渠等平日報帳等行政業務，概由子○○、丙○○等代表會行政人員
辦理，再蓋用渠等所留置之個人印章之慣例，將此大陸行之報帳資料，仍輾轉交由知
情之子○○、丙○○，而夥同有共同犯意聯絡之丙○○、子○○，基於偽造文書之犯
意，推由丙○○、子○○與秘書室內不詳姓名之員工，共同以寅○○等十一人之名義
，製作內容不實之「澎湖縣馬公市市民代表會國外出差旅費報告表」及「澎湖縣馬公
市市民代表會粘貼憑證用紙」，於報告表內虛偽記載八十六年六月二十五日起至同年
七月二日止，至亞庇、古晉等地康樂活動（實則係前往大陸地區），再蓋用寅○○等
十一人之印文於報告表具領人與出差人欄上，並由子○○於人事簽證欄、秘書欄及寅
○○於主席欄內蓋章確認，據以向馬公市公所核銷經費，認寅○○等十一人係赴東南
亞「考察經建暨康樂活動」，而據以核銷該筆經費，足生損害於市公所及市代會經費
執行、核銷帳目與歸墊之正確性等情。因而撤銷第一審該部分科刑判決，改判論處寅
○○、子○○、丙○○連續共同公務員明知為不實之事項，而登載於職務上所掌之公
文書，足以生損害於公眾；甲○○、癸○○、辛○○、戊○○、庚○○、丁○○、丑
○○、壬○○、己○○、乙○○共同公務員明知為不實之事項，而登載於職務上所掌
之公文書，足以生損害於公眾︵辛○○係累犯︶各罪刑，固非無見。
惟查(一)、有罪之判決書，應記載認定犯罪事實所憑之證據及其認定之理由，刑事訴訟
法第三百十條第一款定有明文。本件依原判決事實所記載「……市代會亦隨即於八十
六年五月二十九日，以澎馬代議字第０九一號函回覆市公所，請市公所依決議辦理該
筆款項之墊付，市公所再補辦預算收回歸墊。經費由市代會自行審議通過後，市代會
主席寅○○遂與代表戊○○、庚○○、丁○○、甲○○、癸○○、丑○○、壬○○、
己○○、乙○○、辛○○等十人開會研商如何運用。詎渠等明知該筆經費係﹃代表赴
各地考察經建暨康樂活動﹄之用，非供代表個人赴大陸觀光旅遊之用，乃經多次共同
協商，全體代表取得共識，竟決議前往大陸地區旅遊。惟為規避當時法令﹃赴大陸地
區探親及訪問，應以個人身分申請，不得代表所屬機關，不得以所屬機關名義組團前
往，亦不得申請公費補助﹄等限制，復決議偽以前往﹃台灣本島及東南亞各地康樂活
動及觀摩﹄為名義辦理。待決定後，寅○○隨即指示內部作業，交由知情之代表會秘
書子○○及組員丙○○二人負責辦理該等行程之規劃事宜……」︵見原判決第八頁︶
係認定寅○○等十一人於上揭經費由市代會審議通過後，即決議假前往東南亞觀光，
行赴中國大陸旅遊之實，並申請公費補助，內部作業由寅○○交由子○○、丙○○規
劃等情。然依原判決所引用戊○○供稱：「我確曾於上屆任馬公市民代表期間，有與
除副主席呂永泰以外之市代表以及我本人等十一位代表赴大陸地區旅遊……該次赴大
陸地區旅遊活動，原本係計劃赴東南亞旅遊，但行程中在香港時，寅○○告訴我，因
東南亞地區目前發生流行病，所以更改原訂計畫，轉赴大陸地區旅遊」。甲○○供稱
：「我確曾於擔任第五屆市民代表時參加市代會所辦理之大陸地區旅遊活動，其旅遊
地點包括杭州西湖等地，參加人員包括市代會全體十一席代表等人……我只記得在出
發前市代會人員曾通知將改往大陸地區旅遊」。癸○○供稱：「……該次活動係由主
席寅○○擔任領隊，市代表副主席呂永泰留守外，餘十一位代表均參加。我記得出國
前（確實日期我不記得），在市代會小型會議室由主席寅○○主持出國說明會時，由
旅行社人員（蔡昭雄先生、陳美慧小姐）告知我等東南亞因當地傳出疫情，旅遊行程
是否要更改，而主席寅○○亦徵詢在場與會代表是否同意更改行程，經討論後始決定
至大陸，我係此時始知悉更改行程至大陸。該次活動係前往大陸長江三峽、武漢、杭
州西湖等地，起訖時間為八十六年六月二十五日至七月六日，承辦富翔旅行社老闆蔡
先生及導遊陳小姐」等語︵見原判決第十八、十九頁︶。其等係供述該次旅遊原計劃
前往東南亞地區，出發前或行程中始更改前往中國大陸，與原判決所認定之犯罪事實
，不相一致。究如何認定寅○○等十一人於上揭經費由市代會審議通過後，即決議假
前往東南亞觀光，行赴中國大陸旅遊之實，並申請公費補助，內部作業由寅○○交由
子○○、丙○○規劃等事實，原判決並未載明其所憑之證據及理由，自有理由不備之
違法。(二)、刑法第二百十三條之登載不實文書罪，以公務員明知為不實之事項，而登
載於其職務上所掌之公文書為要件，而所謂明知係指直接故意而言。卷查丙○○於偵
查中供稱「︵問十一人差旅費是你代理報銷的？︶是的」「︵問印章如何來的？︶是
他們放在我那裡，他們有出差，我們就會幫他們報」（見他字第一卷第一五四頁）；
「（問差旅費是代表及主席叫你報的？）是我覺得這樣報才能領到差旅費」︵見同上
卷第一五六頁背面、第一五七頁︶。再據已判決確定被告蔡昭雄於偵查中陳稱「︵問
實際上代表會支付你多少團費？︶六十八萬四千二百元，我有開收據給代表會……是
丙○○給我的」「︵問有無另外向團員收取額外的團費？︶沒有，全部由代表會支付
」︵見同上卷第二二六頁︶。及子○○於法務部調查局澎湖縣調查站供稱「︵問前述
活動事後如何報銷？︶該次活動經費之報銷業務主要是由組員丙○○負責，我祇負責
審核報銷單據是否合乎報銷規定，之後即轉呈主席裁示，其餘該活動相關報銷細節係
由組員丙○○負責」︵見同上卷第一七一頁背面︶。子○○、丙○○及蔡昭雄所供果
係實情，本件活動經費之報銷既由丙○○援往例報銷用印，再由子○○審核，轉呈主
席寅○○裁示，如此其餘代表是否明知出差旅費報告表所載為不實？原判決並未載明
其理由，殊有理由不備之違法。(三)、丙○○否認知悉代表大陸之旅，原判決雖以出國
旅遊，東南亞線及大陸線，為二不同之路線，前者根本不必經過香港轉機，後者則非
經香港不可，本件據以報銷之機票，則係高雄至香港之機票，為大陸之行，因認丙○
○所辯不足採（見原判決第三十五頁）。然據卷附金鶴旅行社名義之旅遊行程所載，
第一天行程記載為高雄至香港至亞庇至古晉，第十二天為拉薩里亞香格里拉渡假村至
亞庇至香港至高雄︵見同上卷第二十二至二十四頁︶，該行程係經由香港前往東南亞
，原判決遽以東南亞旅遊行程，根本不必經過香港轉機，本件據以報銷之機票，係高
雄至香港之機票，認定為大陸之行云云，認丙○○所辯不可採，亦嫌速斷。(四)、貪污
治罪條例第五條第一項第二款，利用職務上機會詐取財物罪，係指假借職務上一切機
會，以欺罔手段使人陷於錯誤而交付財物。原判決事實認定寅○○等十一人明知上揭
經費係「代表赴各地考察經建暨康樂活動」之用，乃共同決議前往大陸地區旅遊。惟
為規避當時法令「赴大陸地區探親及訪問，應以個人身分申請不得代表所屬機關，不
得以所屬機關名義組團前往，亦不得申請公費補助」，復決議偽以「台灣本島及東南
亞各地區康樂活動及觀摩」為名義辦理等情（見原判決第八頁）。似謂寅○○等十一
人認直接到大陸地區探親及訪問不得申請補助，才決議偽以「台灣本島及東南亞各地
區康樂活動及觀摩」為名義前往，藉以獲得補助。如此，能否認其等並無為自己或第
三人不法所有之意圖？且非施用詐術？尚待究明，原判決未予詳查，遽行判決，顯有
未合。以上或係上訴意旨所指摘，或為本院得依職權調查之事項，應認原判決關於寅
○○、戊○○、庚○○、丁○○、甲○○、癸○○、丑○○、壬○○、己○○、乙○
○、辛○○、子○○、丙○○部分有撤銷發回更審之原因。至原判決不另諭知無罪部
分，基於審判不可分之原則，併予發回。
據上論結，應依刑事訴訟法第三百九十七條、第四百零一條，判決如主文。
中　　　華　　　民　　　國　　九十三　　年　　　九　　　月　　二十三　　日
                              最高法院刑事第二庭
                                  審判長法官  陳　錫　奎
                                        法官  洪　清　江
                                        法官  李　伯　道
                                        法官  邵　燕　玲
                                        法官  洪　佳　濱
      右正本證明與原本無異
                                              書  記  官
中　　　華　　　民　　　國　　九十三　　年　　　九　　　月　　二十九　　日
                                                                        Ａ
